【裁判字號】    99,交聲,2210
【裁判日期】    990824
【裁判案由】    聲明異議
【裁判全文】
臺灣高雄地方法院交通事件裁定        99年度交聲字第2210號
原處分機關  高雄市政府交通局
異  議  人
即受處分人  甲○○
上列異議人因違反道路交通管理處罰條例案件，對於高雄市政府
交通局於民國99年7月7日所為高市交裁字第裁32-B00000000號裁
決處分聲明異議，本院裁定如下：
    主  文
原處分撤銷。
甲○○汽車駕駛人駕駛汽車經測試檢定酒精濃度超過規定標準，
處吊扣重型機器腳踏車駕駛執照拾貳個月，並應接受道路交通安
全講習。
    理  由
一、異議意旨略以：異議人即受處分人甲○○（下稱異議人）於
    民國98年3 月27日18 時50分許，酒後駕駛車牌號碼XGR-050
    號重型機車行經高雄市○○○路，為警攔檢查獲吐氣中酒精
    濃度達每公升0.65毫克，有汽車駕駛人酒精濃度超過規定標
    準之違規情事而予舉發，經高雄市政府交通局認為違規事實
    明確，依道路交通管理處罰條例第35條第1 項第1 款規定，
    裁處罰鍰新臺幣（下同）45,000元，吊扣駕駛執照12個月，
    並施以道安講習，罰鍰與駕照於98 年8月20日繳納、繳送。
    惟異議人前開同一事件因經檢察官以緩起訴判處40小時之義
    務勞動服務，懇請撤銷45,000元的罰款等語。
二、程序部分；
  (一)按道路交通管理處罰條例所定罰鍰之處罰，受處罰人接獲
    違反道路交通管理事件通知單後，於15日內得不經裁決，逕
    依第92條第3 項之罰鍰基準規定，向指定之處所繳納結案；
    不服舉發事實者，應於15日內，向處罰機關陳述意見；其不
    依通知所定期限前往指定處所聽候裁決，且未依規定期限繳
    納罰鍰結案或向處罰機關陳述意見者，處罰機關得逕行裁決
    之。而受處分人，不服道路交通管理處罰條例第8 條主管機
    關所為之處罰，得於接到裁決書之翌日起20日內，向管轄地
    方法院聲明異議，道路交通管理處罰條例第9 條第1 項、第
    87條第1 項分別定有明文。是受處分人之聲明異議，須以處
    罰機關之裁決為對象，若無裁決之存在，即無從向法院聲明
    異議，合先敘明。
  (二)次按憲法第16條所規定之訴訟權，係以人民於其權利遭受
    侵害時，得依法請求法院救濟為其核心內容。而訴訟救濟應
    循之審級、程序及相關要件，則由立法機關衡量訴訟案件之
    種類、性質、訴訟政策目的，以及訴訟制度之功能等因素，
    以法律為正當合理之規定，大法官會議釋字第574 號、第 6
    29號解釋理由書足資參照。又依道路交通管理處罰條例第92
    條第3 項規定：「本條例之罰鍰基準、舉發或輕微違規勸導
    、罰鍰繳納、向處罰機關陳述意見或裁決之處理程序、分期
    繳納之申請條件、分期期數、不依限期繳納之處理、分期處
    理規定及繳納機構等事項之處理細則，授權由交通部會同內
    政部定之。」，並因而制定違反道路交通管理事件統一裁罰
    基準及處理細則，此觀該細則第1 條：「本細則依道路交通
    管理處罰條例第九十二條第三項規定訂定之。」即可明之。
    是關於人民權利受侵害時，得請求法院救濟之相關審級、程
    序及相關要件，均應由法律為之，否則應有法律之明確授權
    ，始得以法規命令為之。惟依道路交通管理處罰條例第92條
    第3 項授權內容及違反道路交通管理事件統一裁罰基準及處
    理細則所規定之內容觀之，道路交通管理處罰條例並未就受
    處分人得向法院提起救濟之審級、程序及相關要件等加以授
    權，僅授權關於向處罰機關陳述意見或裁決之處理程序等相
    關處理細則，而違反道路交通管理事件統一裁罰基準及處理
    細則第59條第2 項規定：「依第48條第1 項辦理經繳納罰鍰
    後，若有不服者，得於20日內向處罰機關陳述。」，亦僅係
    關於向處罰機關陳述意見之規定，並未規範受處分人未於20
    日內陳述有何失權效果。
  (三)又依行政罰法第42條規定：「行政機關於裁處前，應給予
    受處罰者陳述意見之機會。但有下列情形之一者，不在此限
    ：一、已依行政程序法第39條規定，通知受處罰者陳述意見
    。二、已依職權或依第43條規定，舉行聽證。三、大量作成
    同種類之裁處。…」。是關於「陳述意見」為專有名詞，在
    行政程序中有其一定之意涵，且其法律效果，在拘束行政程
    序之合法性，而非限制人民之權利，若無法定事由未予受處
    分人陳述意見之機會，則該行政處分即生瑕疵，非謂受處分
    人未為陳述即喪失其救濟之權利，而與訴願、申訴、聲明異
    議、申覆等名詞有別，不應有所混淆。從而，本細則第59條
    第2 項所規定之「陳述」，雖與行政罰法之「陳述意見」用
    語不同，然亦不應任意解為：若未為陳述，即喪失救濟權利
    或行政處分即告確定。
  (四)再依違反道路交通管理事件統一裁罰基準及處理細則第41
    條第1 項規定：「本條例所定罰鍰之處罰事件已依限期到案
    …下列情形之一者，得不經裁決逕依基準表期限內自動繳納
    之規定收繳罰鍰結案…」、第2 項規定：「行為人逾指定應
    到案日期後到案，而有前項第1 款、第2 款情形者，得逕依
    基準表逾越繳納期限之規定，收繳罰鍰結案。」、同條第 4
    項規定：「處罰機關對於非屬第1 項情形之案件，或行為人
    到案陳述不服舉發者，應使用違反道路交通管理事件裁決書
    裁決之。」是受處分人雖依期限繳款，亦得表示不服，非謂
    依期限到案並繳款後，至20日內未依違反道路交通管理事件
    統一裁罰基準及處理細則陳述之規定，是否即不得再行不服
    ，此涉及人民訴訟權之核心問題，該細則並未經母法之授權
    業如前述，從而，若依該細則之規定限制人民之訴訟權，即
    有未洽；又該條第1 項、第4 項所稱「結案」，係行政作業
    上之用語，與「確定」之概念不同，而結案之原因甚多，而
    裁罰確定僅係其中一種原因而已，自不得謂「結案」後，該
    項處分即行確定，而不得再行救濟。復參以受處分人若未依
    期限到案及繳納罰鍰者，雖未陳述意見，處罰機關仍得逕行
    裁決，而使該受處分人有向法院提起救濟之機會，而已依期
    限到案並繳納罰鍰者，即因未為陳述，即喪失救濟之機會，
    顯有輕重失衡之情形。
  (五)綜上所述，異議人雖未依違反道路交通管理事件統一裁罰
    基準及處理細則第59條第2 項而為陳述，惟行政程序中給予
    人民陳述意見之機會，在於規範行政程序之公開、公正與民
    主正當性，及保障人民之權益，並非在限制人民之救濟權利
    ，且異議人亦無從依本條例第87條第1 項，就主管機關之裁
    決書聲明異議；何況，本件異議人雖逾期陳述意見，惟監理
    機關既已作成裁決書，亦無不許受處分人聲明異議之理。從
    而，異議人雖已自動到案繳清罰鍰45,000元並吊扣駕駛執照
    ，而於收受本件99年7月7 日裁決書後之翌日起20 日內，以
    司法狀紙，敘述異議之理由，向原審法院聲明異議，其程序
    即屬適法，應由本院為實體上之審理。
三、實體部分：
 (一)關於罰鍰部分：
  1.按汽車駕駛人，駕駛汽車經測試檢定有酒精濃度超過規定標
    準者，處15,000元以上60,000元以下罰鍰，並當場移置保管
    該汽車及吊扣其駕駛執照1 年。汽車駕駛人有飲用酒類或其
    他類似物後其吐氣所含酒精濃度超過每公升0.25毫克或血液
    中酒精濃度超過百分之0.05以上者，不得駕車。道路交通管
    理處罰條例第35條第1 項第1 款、道路交通安全規則第114
    條第2 款分別定有明文。惟依95年2 月5 日施行之行政罰法
    第26條第1 項規定：「一行為同時觸犯刑事法律及違反行政
    法上義務規定者，依刑事法律處罰之。但其行為應處以其他
    種類行政罰或得沒入之物而未經法院宣告沒收者，亦得裁處
    之。」，此乃一行為同時造成刑罰法律與行政秩序罰規定發
    生競合適用之關係時，基於「一事不二罰」之法理，經由立
    法程序確立應以刑罰優先為原則，避免行為人承受過度且重
    複之處罰。此觀該條立法理由明確揭示：「一行為同時觸犯
    刑事法律及違反行政法上義務規定時，由於刑罰與行政罰同
    屬對不法行為之制裁，而刑罰之懲罰作用較強，故依刑事法
    律處罰，即足資警惕時，實無一事二罰再處行政罰之必要。
    且刑事法律處罰，由法院依法定程序為之，較符合正當法律
    程序，應予優先適用。但罰鍰以外之沒入或其他種類行政罰
    ，因兼具維護公共秩序之作用，為達行政目的，行政機關仍
    得併予裁處，故為第一項但書規定。」，其理益明。是以前
    揭行政罰法中刑事法律處罰優先且不再處以行政秩序罰之目
    的，既係因為行為人已接受刑罰而足資警惕，且已發生懲罰
    之作用，即無使行為人陷於雙重處罰之不利益，則關於刑事
    法律處罰之範圍自應採取實質認定，凡刑事實體法或程序法
    中所規定客觀上剝奪行為人生命、自由、財產權利，主觀上
    亦因制裁之嚴厲性、痛苦性，其強度足以造成心理強制而間
    接達成矯正教化目的之處遇手段，皆應納入其中，而不以形
    式上符合刑法第32條至第34條所定主刑及從刑種類者為限，
    始與前揭法律規範之意旨相符。
  2.查異議人於98年3月27日18時50 分許，已因飲用酒類達不能
    安全駕駛動力交通工具之程度，仍駕駛車牌號碼XGR-050 號
    重型機車行經高雄市○○○路，為警攔檢查獲吐氣中酒精濃
    度達每公升0.65毫克，而經臺灣高雄地方法院檢察署檢察官
    以98年度偵字第10269號為緩起訴處分，緩起訴期間為1年（
    98年5月13日至99年5月12日），並命異議人應向指定之公益
    團體、地方自治團體或社區提供40小時之義務勞務，上開緩
    起訴處分期間已期滿而未經撤銷等情，亦有上開緩起訴處分
    書及臺灣高等法院被告前案紀錄表在卷可稽，則異議人上開
    違反刑事法律禁止規範之犯罪事實既已明確，僅因檢察官採
    取緩起訴處分之替代性刑事處遇手段，未將該案逕行起訴或
    聲請簡易判決處刑，致其後適用之刑事訴訟程序有所區別，
    然就異議人負有向檢察官指定機構提供一定時數之勞務義務
    觀察，其如未在上開指定期間內確實履行義務，依刑事訴訟
    法第253 條之3 第1 項第3 款之規定，異議人將遭受撤銷緩
    起訴處分之不利益；反之，倘其確實遵守並履行各項緩起訴
    條件，除非合於刑事訴訟法第260 條所定情形之一，否則異
    議人即無再就同一案件遭受刑事訴追之虞。從而，異議人已
    因上開緩起訴處分而剝奪其人身自由，主觀上前揭義務勞務
    亦具有強制性、懲罰性，雖不若易科罰金係以支付金錢作為
    自由刑之替代，惟經由緩起訴處分條件之履行使其免於遭檢
    察官發動起訴程序，仍具有替代刑罰之效果，廣義而言，應
    屬前揭所稱之「實質刑事法律處罰」，而有行政罰法第26條
    第1 項「一事不二罰」規定之適用。是異議人因駕駛人酒精
    濃度超過規定標準之違規行為，依行政罰法第26條第1 項前
    段規定，即應依刑事法律處罰之，已無再依上開道路交通管
    理處罰條例第35條第1 項第1 款裁處行政罰鍰之餘地。
 (二)關於吊扣重型機車駕駛執照及施以道路安全講習部分：
    原處分機關裁處異議人吊扣重型機車駕駛執照及應參加道路
    安全講習部分，均係為達成遏止酒後駕車之不法行為，維護
    道路交通用路權人之安全法益等行政目的所必要之罰鍰以外
    之其他種類行政罰，依行政罰法第26條第1 項但書之規定，
    原處分機關仍得裁處，並未違反「一事不二罰」之規定，故
    此部分之裁處並無違誤。
四、綜上所述，原處分就異議人前開違規行為裁處罰鍰45,000元
    部分既屬違法，應予撤銷。又因本件酒後駕車僅為單一交通
    違規行為，就原處分另吊扣異議人重型機車駕駛執照12個月
    ，並諭令異議人參加道路交通安全講習，與上開因同一違規
    事實所生之處罰結果無從分離，應由本院將原處分全部予以
    撤銷，自為裁定如主文第2 項所示。
五、依道路交通管理處罰條例第87條第2 項、第35條第1 項第1
    款、第24條第1 項第2 款，道路交通案件處理辦法第20條前
    段，裁定如主文。
中    華    民    國    99    年    8     月    24    日
                        交通法庭  法  官 陳志銘
上正本證明與原本無異。
如不服本裁定應於收受送達後5 日內向本院提出抗告書狀敘述抗
告之理由抗告於臺灣高等法院高雄分院。
中    華    民    國    99    年    8     月    24    日
                                  書記官 王碧蓉

司法院資訊處製作；財團法人民間司法改革基金會備份。
